【裁判字號】    89,判,3759
【裁判日期】    891221
【裁判案由】    綜合所得稅
【裁判全文】
最  高  行  政  法  院  判  決                  八十九年度判字第三七五九號
    再 審原 告  甲○○
    再 審被 告  財政部臺灣省南區國稅局
    代  表  人  許虞哲
右當事人間因綜合所得稅事件，再審原告對本院中華民國八十八年五月六日八十八年
判字第一七八六號判決提起再審之訴。本院判決如左：
    主  文
再審之訴駁回。
再審訴訟費用由再審原告負擔。
    事  實
緣再審原告民國八十二年度綜合所得稅結算申報，再審被告以其漏報本人及配偶萬淑
媛取自國防部中山科學研究院（以下簡稱中科院）之薪資所得新台幣（下同）四八五
、九八八元，乃核定補徵稅額四四、二九八元。再審原告不服，就取自中科院該薪資
所得部分，申請復查結果，未獲變更，提起訴願、再訴願亦均遭駁回，提起本訴，亦
經本院八十八年度判字第一七八六號判決駁回。茲以原判決適用法規顯有錯誤，提起
再審之訴。摘兩造訴辯意旨於次：
再審原告起訴意旨略謂︰一、財政部稅制委員會於七十九年、八十三年、八十七年所
編印各版新舊所得稅彙編中，分別以七十九年十月十八日台財稅第七九○七一四三三
四號函、八十三年八月三十一日台財稅第八三一六○七六六一號函、八十七年九月二
十一日台財稅第八七一九六五三六六號函再三的向人民宣示，凡未編入該年度版之「
本部及各權責機關所對外發布舊函示，非經其重行核定，一律不再援引適用」，經遍
查其七十九年、八十三年、八十七年版之所得稅法令彙編中，皆未列入財政部六十八
台財稅三八五○一號函、行政院台八十四財三七○○七號函，依上開各年度版所得稅
法令彙編首揭各函示之意旨，應為無效之函示，必經各權責機關重新核定後，始重新
生效，是以財政部及行政院如欲起課中科院非軍職員工品位加給或技術津貼之稅賦，
必須立刻重新函示，方能起課，否則即違反「禁反言－政府機關言出必行，不能反悔
」之原則，而國家社會將在政府朝令夕改之狀況下，抗爭不斷，陷入混亂不安之局面
。二、本案爭議之要點之一為財政部及其所屬各區國稅局身為行政主管機關，雖得本
於職權依據所得稅法責成行政釋示聲明應稅之主張，但自六十八年稽徵機關函示徵免
原則以來至八十四年十一月十七日確定應稅期間，中科院依徵免原則認定免稅，並多
次向桃園縣稅捐稽徵處及再審被告據實說明，而主管機關除以右述七十九、八十三、
八十七年所得稅法令彙編之函示，及不作為之默示同意此部分免稅，導致長期以來中
科院員工信賴此等主張，認為財政主管機關以上開函示及不作為默示，乃基於行政一
體原則，授權國防部及中科院或其他公務機關之相互認定並合於行政行為明確性原則
下，在實質上已存在信賴之法律效力，因而作成生涯規劃，處置財產（復無扣繳憑單
），故應有行政法上「信賴保護」原則之適用，依據鈞院七十六年判字第四七四號判
決文示以「．．．不管行政機關之決定是否合法，除了重大且明顯之瑕疵或其違法係
可歸責於納稅義務人外，行政機關之行為一經表露於外，人民通常會對所造成的法律
狀態之存續寄以信賴，並以之作為依據，此種依據信賴，應受保護」，及一般法學原
理亦皆言「信賴保護原則」，係指人民信賴政府機關之決定，就其生活關係已有適當
之安排，政府機關應給予保護或給予合理補償而言。是以財稅機關在七十九、八十三
年版所得稅法令彙編中以首揭各函示之意旨及長期不作為之默示，所造成之財政部六
十八台財稅三八五○一號函無效的法律效力，應使中科院非軍職員工在八十四年十一
月十七日行政院台八十四財三七○○七號發布前享有「信賴保護」的利益，此為財稅
機關必須允諾的法律保護結果，實無關事業主（國防部或中科院）之承諾或應由事業
主負擔之稅賦，因此往前補課中科院非軍職員工五年稅之處分顯然違法，理應辨明。
三、再按所得稅法第九十四條第一項：「扣繳義務人於扣繳稅款時，應隨時通知納稅
義務人，並依本法第九十二條之規定，填具扣繳憑單發給納稅義務人，如原扣稅額與
稽徵機關核定稅額不符時，扣繳義務人於繳納稅款後，應將溢扣之款退還納稅義務人
；不足之數由扣繳義務人補繳，但扣繳義務人得向納稅義務人追償之。」明白規定扣
繳義務人即中科院院長及主辦會計，有先行代納稅義務人繳納之義務。固然同法第八
十九條第二項有「扣繳義務人未履行扣繳義務責任，而有行蹤不明或其他情事，致無
從追究者，稽徵機關得逕向納稅義務人徵收之」的述。卻完全不適用於中科院非軍
職員工五年補課稅案中，其理至明，因為中科院為國家機關，扣繳義務人承命行事，
不敢稍有潛越，復有國防部、行政院等上級機關可資追究，非無從也。更何況稅捐稽
徵法第四十八條之三（修正條文）復有「納稅義務人違反本法規定，適用裁處時之法
律。但裁處前之法律有利於納稅義務人者，適用最有利於納稅義務人之法律。」（從
新從輕之原則）及中央法規標準法第十八條「．．．但舊法規有利於當事人而新法規
未廢除或禁止所聲請事項，適用舊法規。」（從優原則）之立法旨意，皆明白律定認
事用法之原則，必須優先考慮對人民（納稅義務人）最有利之部分後，仍然無法免除
其責時，方得對人民（納稅義務人）處分，此為先進民主國家所普遍遵行的原則（且
所得稅法第九十四條第一項為現行有效之法律。）所以財政部及其所屬各區國稅局，
直接向中科院非軍職員工追課五年稅之處分，顯然有違所得稅法第九十四條第一項法
定之程序正義，應請鈞院撤銷原處分。四、又財政部民國六十八年台財稅三八五○一
號徵免原則及行政院台八十四財三七○○七號補充規定，明顯變更人民之權利、義務
者，有牴觸中央法規標準法第五條、第六條之意旨，復未遵第七條．．．並即送立法
院之規定，亦明顯有違程序上之正義。五、就稅法而言，稅捐稽徵法為規範所有稅法
（關稅、礦稅除外）之稽徵程序，相對於所得稅法單就個人綜合所得稅及營利事業所
得稅所為單純規範而言，則稅捐稽徵法為稅法之普通法，所得稅法為所得稅之特別法
，無可置疑。所以就中央法規標準法第十六條「法規對其他法規所規定之同一事項而
為特別之規定者，應優先適用之，其他法規修正後，仍應優先適用。」特別法優於普
通法原則，顯然稅捐稽徵法第二十一條第一項第一款、第三款之規定，目標顯然應為
中科院，及其上級機關國防部、行政院。六、綜上所述，財政部及其所屬各區國稅局
認事用法反覆無常，明顯違反稅捐稽徵的法定程序正義及信賴保護原則，不應補課五
年稅，或其補課對象應為中科院及上級機關國防部、行政院，而不是非軍職員工。為
此請依職權召開言詞辯論並命中科院參加訴訟，判決撤銷原處分及一再訴願決定，以
維再審原告權益，並符法制。
再審被告答辯意旨略謂：一、查中科院之預算雖分別依計畫編列人事費支應其員工之
各項給與，但實際上領受「科技品位加給」或「技術津貼」之非軍職人員，無論配屬
之單位或參與不同計畫，悉依該院所訂「科技人員品位加給支給標準表」、「技術員
薪給標準表」之等級，每月按級定額領取「科技品位加給」或「技術津貼」。又中科
院與聘僱人員之約定事項亦載明「薪給」除實物代金及眷補費外，包括全部給與，又
財政部臺灣省北區國稅局於八十二年間曾派員前往該院瞭解結果，該院支付非軍職人
員之品位加給及技術津貼係採按月給付方式，並非按研究計畫個案給付，復經中科院
八十一年十一月三日八十一訓誠字第一六八七三號函，說明該院各類薪資扣繳所得稅
狀況，略以該院年度開始即訂有各項研究計畫，並按照研究計畫逐月實施。各項研究
計畫除一般經費外，為勵科技人員竭盡心智參與研發工作，另編列研發人員研究補
助費及技術津貼。為便利作業，研發人員研究補助費係採按月發放方式，再經由成本
歸戶手續，回歸計畫預算內（如研究補助費採個案給付，必將增加人力及作業之負擔
，不符經濟效益）等語，足見中科院給付非軍職員工之品位加給及技術津貼之所得，
屬經常性補助費給與，且依職級按月定額支給，為提供勞務所取得之報酬，依首揭行
為時所得稅法第四條第八款但書及第十四條第一項第三類規定，核非免稅之所得，原
核定予以併課再審原告綜合所得稅，揆諸前揭規定，並無不合。至再審原告所訴財政
部六十八年台財稅第三八五○一號函釋未列入所得稅法令彙編乙節，查財政部解釋函
令係財稅主管機關就稅法之立法意旨所為解釋，並非於法律規定外，另行創設課稅之
權利義務，本件本局係依所得稅法規定核課補徵稅款，並無違誤，再審原告所訴，顯
屬誤解。二、另主張信賴保護原則者，須相對人有值得保護之信賴，蓋任何人均不得
因自己之違法行為而獲得利益。本件財政部並未就系爭依職級按月定額發給之所得明
釋為免稅所得，自無信賴保護原則之適用。三、又再審原告主張中科院未履行扣繳義
務，應向其補徵稅款乙節，查納稅義務人如有所得稅法第十四條第一項各類之所得，
即應依同法第七十一條規定申報納稅，而所得稅法有關扣繳規定，僅係為加強課稅資
料之正確性，援予稽徵機關調查及督促扣繳義務人確實依規定扣繳，是不可因扣繳義
務人未依規定扣繳，即認納稅義務人就其取得之所得不負申報納稅之義務，本件再審
原告既屬中科院非軍職員工，於八十二年度領取中科院薪資所得中有四八五、九八八
元屬「品位加給」為其所不爭，即應依所得稅法規定負申報繳納之義務，再審原告既
未併入申報，再審被告依稅捐稽徵法第二十一條規定依法核課補徵綜合所得稅，並無
違誤，請駁回再審原告之訴。
    理  由
按行政訴訟當事人對本院之判決提起再審之訴，必須具有行政訴訟法第二百七十三條
（舊法第二十八條）各款情形之一者，始得為之。而該條第一款所謂適用法規顯有錯
誤者，係指原判決所適用之法規與該案應適用之現行法規相違背或與解釋判例有所牴
觸者而言；至於法律上見解之歧異，再審原告對之縱有爭執，要難謂為適用法規錯誤
，而據為再審之理由。次按中華民國政府或外國政府，國際機構、教育、文化、科學
研究機構、團體，或其他公私組織，為獎勵進修、研究或參加科學或職業訓練而給與
之學金及研究、考察補助費等所得，免納所得稅。但受領之獎學金或補助費，如係
為授與人提供勞務所取得之報酬，不適用之，為行為時所得稅法第四條第八款所規定
。又凡公、教、軍、警、公私事業職工薪資及提供勞務者之所得，為薪資所得，該項
所得之計算，以在職務上或工作上取得之各種薪資收入為所得額；前項薪資包括薪金
、俸給、工資、津貼、歲費、獎金、紅利、各種補助費及按月或按年分期給付之退休
金或養老金。但為雇主之目的，執行職務而支領之差旅費、日支費及加班費不超過規
定標準者，及依同法第四條規定免稅之項目，不在此限，復為同法第十四條第一項第
三類所明定。本件再審原告八十二年度綜合所得稅結算申報，再審被告以其漏報本人
及配偶萬淑媛取自中科院之薪資所得四八五、九八八元，乃補徵稅額四四、二九八元
。再審原告不服，循序申請復查及提起一再訴願均未獲變更，繼而提起行政訴訟，本
院原判決亦以原處分適用行為時所得稅法第四條第八款但書及第十四條第一項第三類
規定，補徵本件所得稅，並無違誤，駁回其在前程序之訴。茲再審原告提起再審之訴
主張如事實所列各節，指原判決適用法規顯有錯誤云云。查本件中科院之預算雖分別
依計畫編列人事費支應其員工之各項給與，但實際上領受「品位加給」或「技術津貼
」之非軍職人員，無論配屬之單位參與不同計畫，均依該院所訂「科技人員品位加給
支給標準表」、「技術員薪給標準表」之等級，每月按級定額領取科技品位加給或技
術津貼。且該院與其聘僱人員之約定事項亦載明所指薪給，除實物代金及眷補費外，
包括全部給與，其非軍職人員所領受之科技品位加給或技術津貼，核屬因提供勞務所
取得之報酬，應無行為時所得稅法第四條第八款免納所得稅規定之適用。況再審被告
於八十二年間派員前往該中科院瞭解結果，其支付非軍職人員之科技品位加給及技術
津貼確係按月給付方式，復經中科院八十一年十一月三日（八一）訓誠字第一六八七
三號函致該局，說明該院各類薪資扣繳所得稅狀況：「以該院於年度開始即訂有各項
研究計畫，並按照研究計畫逐月實施。各項研究計畫除一般經費外，為獎勵科技人員
竭盡心智參與研發工作，另編列研發人員研究補助費及技術津貼。為便利作業，研發
人員研究補助費係採按月發放方式，再經由成本歸戶手續，回歸計畫預算內（研究補
助費採個案給付，必將增加人力及作業之負擔，不符經濟效益）」等語。足見中科院
給付非軍職員工之品位加給及技術津貼之所得，屬經常性研究補助費給與，且依職級
按月定額支給，為提供勞務所取得之報酬，依行為時所得稅法第四條第八款但書及第
十四條第一項第三類之規定，核非屬免稅之所得，系爭應納稅款，既未逾稅捐稽徵法
第二十一條所定核課期間，再審被告依上開所得稅法規定，發單補徵稅款，核與租稅
法定之原則無違。又未經選錄入法令彙編之財政部函示，非即為無效，且系爭所得稅
之課徵係依據所得稅法第四條第八款及第十四條第一項第三類之規定，而非財政部之
函釋。再審原告以該部六十八台財稅字第三八五○一號等函釋未經編列該編印之所得
稅法法令彙編，應屬無效，須經重新函示，方能起課云云，尚有誤會。另所得稅法規
定扣繳義務人之扣繳義務，旨在保障所得稅之課徵，而依所得稅法第七十一條規定，
再審原告為系爭所得之繳納及申報義務人，是如扣繳義務人未善盡扣繳義務，稽徵機
關經查得實情後除得向扣繳義務人追究外，非不得逕向為納稅及申報義務人之再審原
告追徵，再審原告謂未向中科院追究，而逕向其補徵系爭稅款，有違平等原則及程序
正義云云，亦不足取。至所稱信賴保護原則，係指人民信賴政府機關之決定，就其生
活關係已有適當之安排，應給予保護或給予合理補償而言。本件財政部（六十八）台
財稅第三八五○一號函釋說明：「一、凡依職級按月定額發給者，應屬各該研究人員
之薪資所得，應於給付時應依法辦理扣繳，所得人並應於年度結算申報時合併申報課
稅。二、如係按研究計劃個案給付、並非通案按職級按月給付者，則為研究補助費，
依法可免納所得稅。三、如屬第一種情形，中科院以往未依法扣繳，所得人以往年度
亦未申報納稅者，應即請中科院轉知各所得人自行向稽徵機關補報並補繳應納稅款，
可免予處罰，自六十九年一月起，中科院應於給付時依法扣繳，所得人應於每年終後
合併申報綜合所得稅。．．．」並未就系爭依職級按月定額發給之所得為應予免稅之
承諾，自無信賴保護原則之適用。原判決以再審原告應依規定申報系爭所得而未申報
，再審被告依首揭規定補徵漏報稅款四四、二九八元，即非無據。遂認再審原告所訴
均無理由，駁回其在前程序之訴。揆諸首揭規定，適用法規核無錯誤。再審原告起訴
意旨難謂有理，應予駁回。
據上論結，本件再審之訴為無理由，爰依行政訴訟法第二百七十八條第二項、第九十
八條第三項前段，判決如主文。
中    華    民    國     八十九      年     十二     月     二十一      日
                    最 高 行 政 法 院  第 五 庭
                                審 判 長 法  官      廖  政  雄
                                         法  官      黃  璽  君
                                         法  官      趙  永  康
                                         法  官      林  清  祥
                                         法  官      姜  仁  脩
右  正  本  證  明  與  原  本  無  異
                                         法院書記官  彭  秀  玲
中    華    民    國     八十九      年     十二     月     二十二      日


司法院資訊處製作；財團法人民間司法改革基金會備份。
